【裁判字號】    95,小上,118
【裁判日期】    970808
【裁判案由】    給付管理費
【裁判全文】
臺灣臺北地方法院民事判決             95年度小上字第118號
上  訴  人    乙○○
訴訟代理人    甲○○
被上訴  人    新光信義華廈管理委員會
法定代理人    丙○○
訴訟代理人    賴重堯律師
當事人間請求給付管理費事件，上訴人對於中華民國95年6月12
日本院臺北簡易庭95年度北小字第1716號第一審小額民事判決提
起上訴，本院判決如下：
    主      文
上訴駁回。
第二審訴訟費用新臺幣壹仟伍佰元由上訴人負擔。
    事實及理由
一、按對於小額程序之第一審裁判之上訴，非以其違背法令為理
    由，不得為之，民事訴訟法第436條之24第2項定有明文。又
    對於小額程序之第一審判決，經兩造同意或依上訴意旨足認
    上訴為無理由，得不經言詞辯論為之，民事訴訟法第436條
    之29第2款亦有明定。查上訴人上訴意旨已陳明原審有判決
    不適用法則或適用不當之違背法令情事，上訴人上訴應認係
    合法。又兩造於民國97年4月10日準備期日同意本件不經言
    詞辯論為之，爰不經言詞辯論而為判決。
二、次按公寓大廈管委會有當事人能力，為公寓大廈管理條例第
    38條第1項所明定，參諸同條例第29條第1項、第3條第9款規
    定意旨可知，公寓大廈管理委員會之成立，旨在執行「區分
    所有權人會議決議事項」及「公寓大廈管理維護事務」，而
    區分所有權人或住戶積欠應繳納之公共基金或應分擔或其他
    應負擔之費用已逾2期或達相當金額，經定相當期間催告仍
    不給付者，管理負責人或管理委員會得訴請法院命其給付應
    繳之金額及遲延利息，公寓大廈管理條例第21條亦定有明文
    ，同條例第38條第2項復規定：管理委員會為原告或被告時
    ，應將訴訟事件要旨速告區分所有權人。是依公寓大廈管理
    條例規定，管理委員會雖僅為公寓大廈區分所有權人團體之
    代表機關，只有非法人團體之性質，並不具備自然人與法人
    在實體法上之權利能力。惟非法人團體雖無權利能力，然日
    常用其團體之名義為交易者，比比皆是，民事訴訟法第40條
    第3項為應此實際上之需要，特規定此等團體設有代表人或
    管理人者，亦有當事人能力。所謂有當事人能力，自係指其
    於民事訴訟得為確定私權之請求人及其相對人而言，若僅認
    許其為當事人，得以其名義起訴或被訴，而不許其為確定私
    權之請求，則上開規定勢將毫無實益（最高法院五十年台上
    字第二七一九號判例意旨可供參照）。至法院對非法人之團
    體所為之確定判決，其權利義務之歸屬，應視其法律行為及
    團體性質而定。是倘公寓大廈管理委員會提起訴訟，係屬公
    寓大廈管理條例第36條所定之職務，其訴訟結果得歸屬全體
    區分所有權人者，縱其並無權利能力，仍得以其名義起訴或
    被訴以確定私權之請求。查被上訴人係依照公寓大廈管理條
    例合法成立之管理委員會，並經臺北市政府准予備查，此有
    被上訴人提出之公寓大廈管理組織報備證明為證，復為上訴
    人所不爭執，堪信為真正。則被上訴人於法律明定之職務範
    圍內，以自己名義起訴請求上訴人給付管理費，揆諸前開說
    明，被上訴人於訴訟法上有當事人能力，並得為確定私權之
    請求，上訴人陳稱被上訴人無實體法上權利能力，縱獲勝訴
    判決，因無法受領給付，而欠缺訴之利益即權利保護要件云
    云，顯不足採。
三、被上訴人起訴主張：伊係新光信義華廈依法成立之管理委員
    會，依住戶公約各區分所有權人應繳納社區管理費，上訴人
    為區分所有權人之一，自應繳納社區管理費，詎上訴人自92
    年9月份起即未繳納每月管理費新臺幣（下同）2,310元及停
    車費3,000元，迄94年5月份止，上訴人共積欠111,510元管
    理費未清償。又上訴人自被上訴人辦理設立登記後即88年2
    月起至92年5月止，代墊系爭大廈5樓公共走道上燈具所使用
    之公用電費，被上訴人願在12,222.5元範圍內予以扣抵，故
    上訴人應給付被上訴人99,287元，爰請求上訴人給付管理費
    99,287元，及自94年5月13日起至清償日止，按年息5%計算
    之利息（被上訴人於原審請求上訴人給付被上訴人99,287元
    ，及自94年5月13日起至清償日止，按年息5%計算之利息，
    並自94年6月1日起，按月給付被上訴人5,310元，原審判決
    上訴人應給付被上訴人99,287元，及自94年5月13日起至清
    償日止，按年息5%計算之利息，並駁回被上訴人其餘之訴，
    被上訴人就敗訴部分未聲明不服，此部分非本院審理之範圍
    。又原審判決於理由中已敘明被上訴人預為請求94年6月起
    之管理費為無理由，惟未於主文中諭知被上訴人其餘之訴駁
    回，判決有顯然錯誤，應另由原審裁定更正）。並聲明：上
    訴駁回。
四、上訴人則以：自67年9月起迄92年9月止，系爭大廈5樓公共
    走廊及樓梯間之照明用電，均由上訴人電錶計價，此期間上
    訴人代墊支出之電費高達367,920元，被上訴人雖於88年1月
    21日始向臺北市政府建設局辦理登記，惟自67年起即有管理
    委員會向上訴人收取管理費，上訴人自得就67年9月起迄92
    年9月止公用電費367,920元向被上訴人主張抵銷。被上訴人
    請求之金額在程序上超過10萬元，原審判決扣除法院認可抵
    銷債權之金額而准許上訴人於94年5月13日訴之追加，已違
    反民事訴訟法第436條之15及第436條之8之規定。又原審判
    決確認抵銷債權存在，嗣又認為上訴人之抵銷債權數額無法
    舉證，因此認除被上訴人就抵銷債權認諾之部分外，其餘抵
    銷債權部分均不生抵銷之效力而不得抵銷，此顯與民事訴訟
    法第222條第2項之規定及最高法院84年度台上字第902號判
    決之意旨不符，故原判決有不適用法則或適用不當之違法。
    況被上訴人早於88年1月21日登記前即已成立，登記前之管
    理委員會權利義務可由登記後之管理委員會概括繼受之，上
    訴人既然提出代墊25年電費之抵銷抗辯，被上訴人即不可以
    其係於88年1月21日始登記成立為由，拒絕於登記日前代墊
    電費之抵銷，且上訴人直至92年9月24日始由臺灣電力公司
    用戶電度表現場勘查紀錄表知悉系爭大廈5樓公共走廊及樓
    梯間之照明用電自67年9月起皆由上訴人電錶計價並暫墊支
    付公共電費，上訴人之不當得利請求權之時效，應自92年9
    月起算，並無時效消滅問題。而被上訴人於95年3月16日提
    出於原審之電費計算表中，有顯著重大之加法計算錯誤，其
    中88年2月至92年5月之加總應為7457.6度，卻誤算為3757.6
    度，則依據此標準所計算出被上訴人認諾之抵銷數額亦為錯
    誤，原審判決僅單純依被上訴人提出之計算即為抵銷判決，
    未依據職權審查，顯有判決不適用法則或適用法則不當之違
    背法令。再者，系爭大樓於現場堪驗時雖有部分燈管已遭被
    上訴人拔除，然遭拔除燈管之燈座處皆有使用燈管之焦黑痕
    跡，此為原審現場所發現之事實，亦為系爭大樓5樓公共用
    電長年使用之鐵證，原審確昧於事實而為上訴人計算所代墊
    之電費367,920元不可取之認定，顯違論理及經驗法則，而
    有判決不適用法則或是用法則不當之違背法令。況被上訴人
    於另案96年度簡上字第485號民事訴訟已於96年11月23日當
    庭自認上訴人有代墊公共用電費用367,920元等語，資為抗
    辯。並聲明：原判決廢棄；上廢棄部分，被上訴人在第一審
    之訴駁回。
五、被上訴人主張上訴人自92年9月起至94年5月止共積欠管理費
    111,510元，經催告後仍未給付等情，業據其提出82年2月23
    日第五屆第五次委員會議記錄、83年5月11日第六屆第一次
    委員會議記錄、存證信函及管理收入統計表等附卷可稽，並
    為上訴人所不爭執，堪認為真正。惟被上訴人請求上訴人給
    付管理費99,287元及自94年5月13日起至清償日止，按年息
    5%計算之利息，則為上訴人所否認，並以前揭情詞置辯。經
    查：
    (一)按當事人為訴之變更、追加或提起反訴，除當事人合意繼
      續適用小額程序並經法院認為適當者外，僅得於第436條
      之8第1項之範圍內為之，民事訴訟法第436條之15定有明
      文。基此，當事人於小額訴訟程序中所為之訴之變更、追
      加或提起之反訴，其訴訟標的之金額或其價額不逾100,00
      0元之範圍內，則不受第436條之15之限制，應得合法為之
      。查被上訴人94年5月13日言詞辯論狀事實欄中雖述及被
      上訴人同意以上訴人代墊之電費12,222.5元抵扣被上訴人
      所欠之管理費及停車費111,510元，並就抵扣後之餘額99,
      287元請求上訴人清償，惟被上訴人前開陳述僅係在說明
      被上訴人請求金額之計算方式，其訴之聲明已明載請求上
      訴人給付99,287元，而原審判斷本件是否適用小額訴訟程
      序，亦係以被上訴人起訴時或合法為訴之變更、追加後之
      訴之聲明為其判斷依據，於法並無違誤，上訴人辯稱原審
      判決扣除法院認可抵銷債權之金額而准許上訴人於94年5
      月13日訴之追加，已違反民事訴訟法第436條之15及第436
      條之8之規定云云，自非有據。
    (二)其次，上訴人於原審固抗辯以上訴人自67年9月起至92年9
      月止所代墊之電費367,920元與被上訴人請求之管理費等
      相互抵銷云云，惟就上訴人得行使抵銷之主動債權數額為
      何，原審斟酌台灣電力公司92年9月24日用戶電度表現場
      勘查紀錄單、92年11月5日該公司台北市營業處函文，暨
      原審現場履勘結果，雖認定確有公共用電與上訴人私人用
      電流用不清之現象，然除被上訴人是認金額12,222.5元外
      ，其餘上訴人主張抵銷部分，上訴人既無法舉證其於25餘
      年間為系爭大廈5樓公共走廊及樓梯間究竟繳納多少電費
      ，而僅籠統根據目前現場供電狀況及日光燈管數即加以推
      斷全部又顯有可議，故上訴人依此標準計算而得之367,92
      0元數額並無可取，遂認定僅12,222.5元係上訴人得主張
      抵銷。本院觀之原審於判決書事實及理由欄第貳、實體部
      分其中第三段(一)及(二)均已詳述其認定事實、取捨證據之推
      論過程，並得於被上訴人是認12,222.5元範圍內，上訴人
      抵銷抗辯可採之心證，原審顯已審酌一切情況，依所得心
      證而為認定，自無上訴人所稱原判決有違反民事訴訟法第
      222條第2項及最高法院84年度台上字第902號判決之不適
      用法規或適用不當之違背法令情事。
    (三)上訴人雖辯稱原審判決以上訴人「籠統根據目前現場供電
      狀況及日光燈管數即加以推斷全部，顯有可議，被告（即
      上訴人）依此標準計算其為原告（即被上訴人）所代墊之
      電費367,920元，亦無可取」為理由而認上訴人無法舉證
      所繳電費數額，其認定顯違反論理及經驗法則，而有判決
      不適用法則或適用不當之違背法令云云，惟按法院依自由
      心證判斷事實之真偽，不得違背論理及經驗法則，民事訴
      訟法第222條第3項著有規定。所謂論理法則，係指依立法
      意旨或法規之社會機能就法律事實所為價值判斷之法則而
      言；所謂經驗法則，係指由社會生活累積的經驗歸納所得
      之法則而言。查上訴人就系爭大廈5樓公共走廊及樓梯間
      上訴人代為繳納之電費金額，始終未提出相關證據例如繳
      費收據等證明之，其所提出之計算表係以其自行計算之日
      光燈管數及24小時日夜點燃為憑，然已為被上訴人所否認
      ，而經原審於現場勘驗結果，現場存有之日光燈管數及點
      燃之日光燈管均較上訴人所列數額短少，有勘驗筆錄足稽
      （見原審卷第74頁、第75頁），則以上訴人所指稱長達25
      年之時間，系爭大廈5樓公共走廊及樓梯間日光燈管總數
      為何，於該段期間內曾否變動過均無從得知，是否全數全
      日點燃，亦無其他證據佐證，故原審未採納上訴人自行計
      算之計算表，顯係斟酌調查證據結果，就應證事實與證據
      之關聯所為取捨認定，與一般經驗法則、論理法則並無違
      背，上訴人辯稱原審認定事實違背論理及經驗法則云云，
      復不足採。
    (四)又上訴人固陳稱被上訴人係自67年已成立，原判決僅認可
      被上訴人認諾之88年2月至92年5月墊付電費之數額，與實
      務認為登記前之管理委員會權利義務可為登記後之管理委
      員會概括承受不符，顯有不適用法則或適用不當之違背法
      令，且被上訴人所附之電費計算表加總應為7457.6度卻誤
      算為3757.6度，依此計算被上訴人認諾之抵銷數額亦有錯
      誤，原判決未職權審查，亦有判決不適用法則或適用不當
      之違背法令云云，惟查，就系爭大廈5樓公共走廊及樓梯
      間之照明用電電費數額，兩造各有其不同之計算標準及方
      式，被上訴人僅承認自88年3月11日起至92年5月31日止上
      訴人為系爭大廈5樓公共走道及樓梯代為繳納電費12,222
      元，對於上訴人主張自67年以來共計代墊支出公共電費36
      7,920元暨計算方式，被上訴人則均予以否認，故難認被
      上訴人有認諾情事。又被上訴人除主張未概括承受88年3
      月11日以前舊管理委員會之債權、債務外，並陳述證人江
      明明所製作之附表據以計算之燈具、瓦數、時數遠比原審
      履勘現場為多，被上訴人乃基於睦鄰之誼未斤斤計較並同
      意就12,222.5元為抵銷等語，換言之，被上訴人並非自認
      或不爭執於88年3月11日以前系爭大廈5樓公共走廊及樓梯
      間之照明方式即日光燈燈管數及點燃時間與88年3月11日
      以後被上訴人據以計算上訴人代墊電費之日光燈燈管數及
      點燃時間均相同，故尚難以被上訴人說明88年3月11日以
      後系爭大廈5樓公共走廊及樓梯如何使用日光燈之情形，
      而反推論被上訴人已自認88年3月11日以前公共電費支出
      亦是如此計算，且原審亦非逐一審酌被上訴人提出之系爭
      大廈5樓公共電費計算方式即日光燈燈管數及點燃時間，
      暨代墊期間多久是否可採而為抵銷金額之認定，是以，上
      訴人抗辯被上訴人自何時成立或被上訴人計算同意抵銷金
      額之計算式是否有誤，均與原審認定上訴人得主張之抵銷
      金額僅於被上訴人承認之金額內有效無涉，原判決當無上
      訴人所稱違背司法實務認登記前之公寓大廈管理委員會權
      利義務為登記後之管理委員會概括承受，及未審查被上訴
      人認諾之抵銷數額計算有誤之判決不適用法規或適用不當
      情事。至於上訴人辯稱被上訴人於另案即本院96年度簡上
      字第485號民事案件審理時就上訴人代墊367,920元之事實
      已為自認部分，已為被上訴人所否認，上訴人此部分之抗
      辯亦與本件無涉，不足採認。
六、綜上所述，原判決並無上訴意旨指摘違背法令之情事，原審
    為上訴人敗訴之判決，於法並無不合，上訴意旨求予廢棄改
    判，為無理由，爰依民事訴訟法第436條之29第1款規定，不
    經言詞辯論，逕判決駁回其上訴。
七、本件第二審訴訟費用，確定為1,500元，應由上訴人負擔，
    爰諭知如主文第二項所示金額。
八、據上論結，本件上訴為無理由，依民事訴訟法第436條之29
    第1款、第436條之32第1項、第2項、第449條第1項、第436
    條之19第1項、第78條，判決如主文。
中    華    民    國    97    年    8     月    8    日
                  民事第三庭    審判長法  官  張靜女
                                      法  官  黃明發
                                      法  官  鄭佾瑩
以上正本係照原本作成
不得上訴
中    華    民    國    97    年    8     月    8    日
                                書記官  高雲龍


司法院資訊處製作；財團法人民間司法改革基金會備份。
